臺灣屏東地方法院民事判決　　　　　　　 99年度訴字第347號
原　　　告　許淑錚
訴訟代理人　張耀聰律師
被　　　告　徐苑菁
　　　　　　徐茂蘭
兼上列一人
訴訟代理人　徐美蕙
上列當事人間請求分割共有物事件，本院於民國100 年9 月14日
言詞辯論終結，判決如下：
    主      文
兩造共有坐落屏東縣內埔鄉○○○段二六一地號面積五八九七平
方公尺土地（實際面積為五八０四平方公尺），依下列方法分割
：(一)如附圖所示編號丁部分面積九六七平方公尺分歸原告取得；
(二)如附圖所示編號丙部分面積四八三七平方公尺分歸被告公同共
有。
前項分割結果，原告應補償被告新台幣貳萬壹仟伍佰元，並由被
告共同受領。
訴訟費用由被告連帶負擔六分之五，餘由原告負擔。
    事實及理由
一、原告主張：坐落屏東縣內埔鄉○○○段261 地號面積5,897
    平方公尺土地（實際面積為5,804 平方公尺，下稱系爭土地
    ），為兩造所共有，伊之應有部分為1/6 ，其餘應有部分5/
    6 為被告公同共有。系爭土地雖係耕地（一般農業區農牧用
    地），惟於民國89年1 月4 日農業發展條例修正施行前，即
    因分割繼承（被繼承人為被告之母徐賈金子），而於88年7
    月12日登記為徐屏（被告之父）與徐茂松（被告之兄弟）共
    有，各擁有應有部分5/6 及1/6 ，符合農業發展條例第16條
    第1 項第4 款之規定，自不受分割後每人所有面積應達0.25
    公頃之限制。又系爭土地依其使用目的並無不能分割之情形
    ，兩造間亦未以契約訂有不分割之期限，惟其分割之方法迄
    不能協議決定，則伊自得依民法第823 條第1 項及第824 條
    第2 項規定，請求裁判分割系爭土地。其次，伊係因拍賣而
    同時取得系爭土地應有部分1/6 及其地上329 建號建物（即
    如附圖編號A1、A2、A3所示門牌號碼同鄉○○村○○路○ 段
    101 號房屋），關於系爭土地之分割，伊希望按如附圖所示
    方案，將編號丁部分面積967 平方公尺土地分歸伊取得，編
    號丙部分面積4,837 平方公尺土地則分歸被告公同共有，至
    於被告受分配之土地價格減少，經鑑定結果應由伊補償被告
    新台幣（下同）21,500元一節，伊無意見等情，並聲明：兩
    造共有系爭土地准予分割。
二、被告則以：系爭土地原係渠等之母徐賈金子所有，徐賈金子
    死亡後，因分割繼承，由徐屏、徐茂松各取得應有部分5/6
    及1/6 ，嗣後徐屏於91年5 月19日死亡，其應有部分5/6 由
    渠等與徐茂松繼承而公同共有，並再因拍賣而由被告徐美蕙
    取得徐茂松之公同共有權，此外，徐茂松之應有部分1/6 亦
    因拍賣而由原告取得。系爭土地目前係原告與渠等共有，渠
    等同意分割，惟其分割方法，應以將如附圖所示編號甲部分
    面積4,837 平方公尺土地分歸渠等公同共有，另將如附圖所
    示編號乙部分面積967 平方公尺土地分歸原告取得，方為公
    平適當等語，資為抗辯，並聲明：同意分割。
三、按各共有人，除法令另有規定外，得隨時請求分割共有物。
    但因物之使用目的不能分割或訂有不分割之期限者，不在此
    限。分割之方法不能協議決定，或於協議決定後因消滅時效
    完成經共有人拒絕履行者，法院得因任何共有人之請求，命
    為下列分配：一、以原物分配於各共有人。但各共有人均受
    原物之分配顯有困難者，得將原物分配於部分共有人。二、
    原物分配顯有困難時，得變賣共有物，以價金分配於各共有
    人；或以原物之一部分分配於各共有人，他部分變賣，以價
    金分配於各共有人。民法第823 條第1 項及第824 條第2 項
    定有明文。又土地所有權及其面積，以登記為準，登記之面
    積如與實際測量所得之面積不符，於共有人間無爭執者，法
    院得逕依原告請求，參考地政機關實測所得之面積判決分割
    ，並於理由欄敘明面積不符情節，待該判決確定後，由當事
    人持向地政機關聲請一併為更正及分割登記，毋庸由原告追
    加聲明，請求更正共有土地之面積後始為判決分割（最高法
    院93年度台上字第1635號判決意旨參照）。其次，每宗耕地
    分割後每人所有面積未達0.25公頃者，不得分割，但本條例
    中華民國89年1 月4 日修正施行前之共有耕地，得分割為單
    獨所有；前項第3 款及第4 款所定共有耕地，辦理分割為單
    獨所有者，應先取得共有人之協議或法院確定判決，其分割
    後之宗數，不得超過共有人人數，農業發展條例第16條第1
    項第4 款及第2 項亦設有明文。
四、經查：兩造共有之系爭土地，原告之應有部分為1/6 ，其餘
    應有部分5/6 為被告公同共有，乃依區域計畫法劃定為一般
    農業區之農牧用地，屬於農業發展條例第3 條第11款所定之
    耕地，並係同條例89年1 月4 日修正施行前之共有耕地，不
    受同條例第16條第1 項所定分割後每人所有面積未達0.25公
    頃者不得分割之限制，且依系爭土地之使用目的並無不能分
    割之情形，兩造間亦未以契約訂有不分割之期限，惟其分割
    方法迄不能協議決定之事實，為兩造所不爭執，並有土地登
    記謄本及異動索引附卷可稽，堪信為實在。又系爭土地登記
    之面積為5,897 平方公尺，惟經屏東縣潮州地政事務所實際
    測量結果，其面積僅有5,804 平方公尺，減少93平方公尺，
    超過地籍測量實施規則第243 條第1 款規定之公式計算值以
    上，有土地複丈成果圖在卷可憑，對此登記面積與實際測量
    所得面積不符之情事，兩造均同意辦理面積更正登記（見本
    院卷第70至72頁），則原告請求裁判分割系爭土地，揆諸前
    揭法條規定及說明，於法即無不合，應予准許。
五、本件之爭點為：系爭土地如何分割方為公平適當？茲論述如
    下：
(一)、查系爭土地如附圖所示編號A1、A2、A3部分有原告所有329
    建號建物（門牌號碼屏東縣內埔鄉○○村○○路○ 段101 號
    平房），係原告於93年間在本院93年度執字第3218號民事執
    行事件拍賣中，連同系爭土地應有部分1/6 一併拍定取得；
    如附圖所示編號B1、B2部分有被告之父徐屏所遺未辦保存登
    記平房及棚架，現為被告之兄弟徐茂松居住使用；如附圖所
    示編號C 部分亦有徐屏所遺未辦保存登記平房，惟已破損無
    人居住；如附圖所示編號D 部分為寬約3 公尺之柏油道路，
    往東通往屏東縣內埔鄉○○村○○路，係系爭土地之聯外道
    路；如附圖所示編號E1部分目前大致未耕作使用，雜草叢生
    ，編號E2部分則為他人占用種植檳榔等情，經兩造陳明在卷
    ，並有建物登記謄本附卷可稽，復經本院會同屏東縣潮州地
    政事務所測量員到場勘測屬實，製有勘驗測量筆錄及土地複
    丈成果圖在卷可憑，暨調閱本院93年度執字第3218號民事執
    行事件卷宗查明無訛。關於系爭土地之分割方法，如採被告
    主張之方案，由被告受分配如附圖所示編號甲部分面積4,83
    7 平方公尺土地，由原告受分配如附圖所示編號乙部分面積
    967 平方公尺土地，不惟原告取得之土地過於狹長，不利使
    用，且原告所有329 建號建物勢非拆遷不可，如附圖所示編
    號B1、B2部分土地上之建物，為被告與徐茂松因繼承而公同
    共有，無法單憑本件分割共有物判決請求拆除並交付土地，
    其請求拆遷亦勢必增加原告之時間、勞力及費用負擔，難謂
    公平適當。反之，倘將如附圖所示編號丁部分面積967 平方
    公尺土地分歸原告取得，將如附圖所示編號丙部分面積4,83
    7 平方公尺土地分歸被告公同共有，則原告受分配之土地既
    便於使用，其所有329 建號建物亦得以保存，且前述被告與
    徐茂松公同共有，現由徐茂松居住使用之建物，是否保留或
    拆除，由被告衡量親情及利害關係以為處理，亦較妥適。本
    院因認系爭土地之分割方法，以採用後一方案較為公平適當
    ，爰依此方法分割系爭土地如主文第1 項所示。
(二)、按以原物為分配時，如共有人中有未受分配，或不能按其應
    有部分受分配者，得以金錢補償之，民法第824 條第3 項定
    有明文。法院裁判分割共有物時，除應斟酌各共有人之利害
    關係，及共有物之性質外，尚應斟酌共有物之價格，倘共有
    人中所受分配之不動產，其價格不相當時，法院非不得命以
    金錢補償之（最高法院83年度台上字第2452號判決意旨參照
    ）。查本件系爭土地依如主文第1 項所示之方法分割，經本
    院囑託高雄市鄉城科技不動產估價師事務所鑑定結果，原告
    受分配土地之價格增加21,500元，被告受分配土地之價格則
    相對減少21,500元，有鑑估報告書附卷可考，爰依此命原告
    補償被告如主文第2 項所示之金額，並由被告共同受領，以
    期公平。
六、據上論結，本件原告之訴為有理由，依民事訴訟法第78條、
    第80條之1 、第85條第2 項，判決如主文。
中    華    民    國   100    年    9     月    28    日
                    民事第二庭    法  官  春生
正本係照原本作成。
如不服本判決，應於收受送達後20日內向本院提出上訴書狀，其
未表明上訴理由者，應於提出上訴後20日內向本院補提理由書狀
（均須按他造當事人之人數附繕本）。
中    華    民    國   100    年    9     月    30    日
                                  書記官  魏慧夷